臺灣高等法院民事判決　　　　　　　　　　99年度再字第61號
再審原告　　陳永昌
再審被告　　國立台灣大學
法定代理人　李嗣涔
上列當事人間請求確認之訴事件，再審原告對於中華民國99年11
月16日本院99年度上字第718 號確定判決提起再審，本院判決如
下：
    主  文
再審之訴駁回。
再審訴訟費用由再審原告負擔。
    事  實  及  理  由
一、按再審之訴顯無再審理由者，得不經言詞辯論，以判決駁回
    之，民事訴訟法第502條第2項定有明文；另再審之訴，應於
    30日之不變期間內提起。前項期間，自判決確定時起算，判
    決於送達前確定者，自送達時起算。民事訴訟法第500條第1
    項、第2 項前段定有明文。經查：民國99年11月16日本院99
    年度上字第718 號判決（下稱原確定判決），再審原告並未
    提起上訴，已於99年12月16日確定，業經本院查明屬實，則
    再審原告自確定判決起算30日之不變期間內（99年12月9 日
    ）提起再審之訴，合於法律規定，合先敘明。
二、再審原告起訴主張：
  (一)依公寓大廈管理條例規定，須區分所有權人始可召開區分所
    有權人會議，成立管理委員會。全體宿舍住戶並非區分所有
    權人，無權召開區分所有權人會議制定條文、成立管理委員
    會。故臺灣大會溫洲街36戶學人宿舍管理委員會、宿舍管理
    規則、宿舍停車場管理辦法等皆不合法，沒有拘束力，原判
    決認為全體住戶有權利召開區分所有權人會議，制訂條文云
    云，違反民法第758條、公寓大廈管理條例第25條第1項、第
    28條第1項之規定。另依民法第30條、最高法院68年台抗字
    第82號及67年台上字第865 號判例，全體宿舍住戶及宿舍管
    理委員會為非法人之團體，無權利能力，自無權利訂定條文
    收費，原確定判決違反上開見解，適用法規顯有錯誤。又公
    寓大廈管理條例為法律，其位階高於行政命令，再審被告所
    發布之行政命令抵觸法律自屬無效。原確定判決適用法規顯
    有錯誤，依民事訴訟法第496條第1項第1款提起再審之訴。
  (二)再審聲明：
    1.台灣台北地方法院99年度訴字第538號判決、本院99年度
      上字第718號判決均廢棄。
    2.確認再審被告「臺灣大學溫州街36戶學人宿舍管理委員會
      」係不合法組織，其法律行為及制訂之相關條文「國立台
      灣大學教職員宿舍公約」第十一條「各舍區得依本公約自
      訂管理規則」、第十二條有關「宿舍管理委員會」之文、
      及舍區自訂之條文「台灣大學溫州街36戶學人宿舍管理規
      則」、「台灣大學溫州街36戶學人宿舍停車場管理辦法」
      等全部無效。
三、本件不經言詞辯論，故無再審被告之聲明及陳述。
四、再審原告主張原確定判決適用法規顯有錯誤，本院依再審原
    告主張之再審事由判斷如下：
  (一)再審原告主張原確定判決違反公寓大廈管理條例部分：
    查：原確定判決認「‧‧‧上訴人主張系爭宿舍住戶非區分
    所有權人，無法適用公寓大廈管理條例第25條之規定召開區
    分所有權人會議自訂管理規則，『臺灣大學溫州街36戶學人
    宿舍管理規則』、『臺灣大學溫州街36戶學人宿舍管停車場
    管理辦法』應全部無效云云，然查系爭宿舍所在之『臺灣大
    學溫州街36戶學人宿舍』全體住戶，雖非該舍區之區分所有
    權人，但既經管理機關即被上訴人獲准分配使用系爭宿舍，
    系爭宿舍所在舍區係屬具有整體不可分性、非短期居住之集
    合式舍區，自得『類推適用』公寓大廈管理條例第25條第1
    項之規定議定事項，議定該舍區公共衛生、安全、秩序及財
    產等維護事項，且既為全體住戶共同意思表示而制訂之『臺
    灣大學溫州街36戶學人宿舍管理規則』、『臺灣大學溫州街
    36戶學人宿舍管停車場管理辦法』並經核定在案，系爭宿舍
    之全體住戶自應受其拘束，自無違反公寓大廈管理條例規定
    而無效，對全體住戶不生效力之情，上訴人此部分主張自不
    可採。」（原確定判決第10頁）。按「民事訴訟法第496條
    第1項第1款所謂適用法規顯有錯誤，應以確定判決違背法規
    或現存判例解釋者為限」（最高法院57年台上字第1091號判
    例參照）。次按「民事，法律所未規定者，依習慣；無習慣
    者，依法理。」民法第1 條定有明文。確定判決認定臺灣大
    學溫州街36戶學人宿舍全體住戶，業經管理機關（即被上訴
    人）獲准分配使用系爭宿舍，該宿舍所在舍區屬具有整體不
    可分性、非短期居住之集合式舍區，得「類推適用」公寓大
    廈管理條例第25條第1項之規定議定事項，而制訂宿舍管理
    規則及停車場管理辦法，係適用民法第1 條之規定，自無適
    用法規顯有錯誤之可言。
  (二)再審原告主張「台灣大學溫州街宿舍管理委員會」非法人，
    無權利能力，無權利制定條文收費，台灣大學所發之行政命
    令抵觸公寓大廈管理條例部分：
    原確定判決認被上訴人為系爭宿舍之管理機關，依行政院宿
    舍管理手冊制訂「國立臺灣大學教職員宿舍公約」，該公約
    授權各舍區制訂管理規則及停車場管理辦法，係依法有據（
    原確定判決第8 至10頁）。是原確定判決並未認定台灣大學
    溫州街宿舍管理委員會有權利能力。而民國96年1 月15日修
    正之宿舍管理手冊第1 條明定「為統一行政院及所屬各機關
    、國立學校（以下簡稱各機關）之宿舍管理，特訂定本手冊
    。」，足證原確定判決係認被上訴人為宿舍之管理機關，依
    前述宿舍管理手冊制訂「國立臺灣大學教職員宿舍公約」，
    各舍區再依宿舍公約之授權制訂管理規則及停車場管理辦法
    。原確定判決既未認定宿舍管理委員會為法人、有權利能力
    ，自無違反民法第30條、公寓大廈管理條例之情事。再審原
    告主張原確定判決適用法規顯有錯誤云云，洵無可採。
  (三)綜上，原確定判決並無適用法規顯有錯誤情形，再審原告依
    民事訴訟法第496條第1項第1款提起本件再審之訴顯無理由
    ，應予駁回。
五、據上論結，本件再審之訴顯無再審理由，爰不經言詞辯論，
    依民事訴訟法第502條第2項、第78條，判決如主文。
中    華    民    國  100    年    2    月      1     日
                   民事第二庭
                       審判長法  官  吳謙仁
                             法  官  李瓊蔭
                             法  官  蘇瑞華
正本係照原本作成。
如不服本判決，應於收受送達後20日內向本院提出上訴書狀，其
未表明上訴理由者，應於提出上訴後20日內向本院補提理由書狀
（均須按他造當事人之人數附繕本）上訴時應提出委任律師或具
有律師資格之人之委任狀；委任有律師資格者，另應附具律師資
格證書及釋明委任人與受任人有民事訴訟法第466條之1第1項但
書或第2項（詳附註）所定關係之釋明文書影本。如委任律師提
起上訴者，應一併繳納上訴審裁判費。
中    華    民    國   100    年    2     月    1     日
                          書記官     賴以真
附註：
民事訴訟法第466條之1（第1項、第2項）：
對於第二審判決上訴，上訴人應委任律師為訴訟代理人。但上訴
人或其他法定代理人具有律師資格者，不在此限。
上訴人之配偶、三親等內之血親、二親等內之姻親，或上訴人為
法人、中央或地方機關時，其所屬專任人員具有律師資格並經法
院認為適當者，亦得為第三審訴訟代理人。